最高法院刑事判決　　　　　　九十六年度台上字第七二四八號
上　訴　人　甲○○
上列上訴人因違反毒品危害防制條例案件，不服台灣高等法院高
雄分院中華民國九十六年九月十九日第二審更審判決（九十六年
度重上更(三)字第五四號，起訴案號：台灣高雄地方法院檢察署九
十三年度偵字第二二三五五、二二七三一、二二五六０、二二九
七五號），提起上訴，本院判決如下：
    主  文
原判決關於甲○○部分撤銷，發回台灣高等法院高雄分院。
    理  由
本件原判決認定上訴人甲○○與梁金春均明知海洛因係第一級毒
品，且經行政院依懲治走私條例規定公告列為管制進口之物品，
竟分別與綽號「阿草」、「阿源」之成年人，共同基於運輸走私
海洛因進口之犯意聯絡，約定由綽號「阿草」者於事成後，支付
梁金春新台幣（下同）七十八萬元之代價，委由梁金春以將海洛
因夾藏在大板桌內而以貨櫃運送之方式，將海洛因自大陸地區運
輸走私進入台灣地區，再由綽號「阿草」者聯絡上訴人在台灣地
區取貨，而先由大陸地區綽號「阿草」、「阿源」者，於民國九
十三年十月底，將海洛因六包以黃色塑膠袋包裝後，將之夾藏在
梁金春所有編號ＷＸ－一三、ＷＸ－一六號之木雕桌面傢俱內，
連同其餘四十件物品裝在萬航海運公司編號ＷＨＬＵ／0000
000號之貨櫃內，透過不知情之陳淑貞委託亦不知情之「龍顯
報關行」承辦人員，以台灣地區進億公司欲進口寺廟佛像及其相
關物品名義，將上開貨櫃一只申報進口並辦理相關報關業務。上
開貨櫃於九十三年十一月四日，自大陸地區廈門起運經由香港，
於同年月八日運抵高雄港第六十三號碼頭，即由不知情之某貨運
公司，將上開貨櫃轉運至由「大進公司」經營位在高雄市小港區
之「林亞倉儲」。嗣因梁金春於九十三年十一月三日下午三時二
十五分許，經行政院海岸巡防署南部地區巡防局高雄市機動查緝
隊（下稱高雄市機動查緝隊），在台南縣新化鎮國道三號交流道
下之某加油站前予以拘提，梁金春嗣向承辦員警自首運輸上開海
洛因，並前往「林亞倉儲」在上開貨櫃內取出海洛因六包（驗後
淨重一九六一點九公克，空包裝重八六點五二公克），另經警循
線拘提上訴人到案等情。因而撤銷第一審關於上訴人運輸第一級
毒品部分之判決，就上開部分改判論處上訴人共同運輸第一級毒
品罪刑，固非無見。
惟查：(一)、有罪之判決書，對被告有利之證據不採納者，應說明
其理由，為刑事訴訟法第三百十條第二款所明定。故有罪判決書
對於被告有利之證據，如不加採納，必須說明其不予採納之理由
，否則即難謂無判決不備理由之違誤。是事實審法院應於審判期
日就被告否認犯罪所為有利之辯解事項與證據，予以調查，而於
有罪判決理由內詳加論列，否則率行判決，即屬於法有違。原判
決認定上訴人有前揭犯行，係依憑檢察官依法對門號00000
00000號行動電話核發通訊監察書，該行動電話於九十三年
十一月四日十一時二十一分，上訴人與大陸地區綽號「阿源」者
聯絡，綽號「阿源」者在電話中告知上訴人：後面這趟也曝光，
要找一家不認識的貨運行去龜山拖貨櫃，去拖貨櫃時要繳運費及
報「龔先生」（即梁金春）；領得貨櫃後找到塊空地放置（原判
決第七頁第十三至二十行）等情，為其主要論據之一。然上訴人
否認有參與運輸走私海洛因犯行，辯稱：伊僅係單純購買毒品等
語，而上訴人原審選任辯護人亦為上訴人辯稱：依上訴人與綽號
「阿源」者之談話內容，可見上訴人就貨物之置放地點，及如何
領取貨物等相關情節完全不知情，足見上訴人並未參與運輸走私
海洛因犯行。又上訴人係毒品之買主，自能與綽號「阿草」、「
阿源」之賣主直接聯絡（原審卷第一三六頁、第一四七頁）等情
。而稽諸原判決援引上訴人與綽號「阿源」者之電話監聽譯文中
，綽號「阿源」者告知上訴人：「……昨天有跟我說，說後面這
趟也曝光」，上訴人答稱：「什麼？」，綽號「阿源」者再向上
訴人告稱：「後面這趟也曝光」，上訴人答稱：「曝光就對了」
等情（高縣警刑二字第０九三００八號卷第二宗第三十八頁），
則上訴人對前揭海洛因遭查獲一節是否並不知情？而上情與上訴
人究有無參與上揭運輸走私上開海洛因之犯行，抑或上訴人僅係
該批海洛因之買主攸關，案關重典自應詳予調查釐清論述說明，
乃原審就上情未詳予調查釐清，復未說明上開各情其何以不能為
有利上訴人論斷之理由，致上訴意旨得據以指摘，其查證未盡且
理由欠備，遽行判決，難昭折服。(二)、偵查犯罪機關依法定程序
監聽之錄音，如已踐行調查證據程序，固非不可採為認定犯罪事
實之基礎，此觀刑事訴訟法第一百六十五條之一第二項之規定自
明。又監聽錄音製作之譯文，如僅為偵查犯罪機關單方面製作，
而被告或訴訟關係人對其真實性或對話內容真意復有爭執，法院
自應依上開規定勘驗該監聽之錄音踐行調查證據之程序，以確認
該監聽錄音譯文之真實性及對話內容真意，定其取捨，不得逕以
該監聽錄音之譯文，採為認定被告有罪之基礎。原判決認定上訴
人有前揭犯行，係依憑檢察官依法對門號0000000000
號行動電話核發通訊監察書，該行動電話於九十三年十一月四日
十一時二十一分，上訴人與大陸地區綽號「阿源」者聯絡，在電
話中綽號「阿源」者告知上訴人：後面這趟也曝光，要找一家不
認識的貨運行去龜山拖貨櫃，去拖貨櫃時要繳運費及報「龔先生
」（即梁金春）；領得貨櫃後找到塊空地放置（原判決第七頁第
十三至二十行）等情，為其主要論據之一。然上訴人否認有參與
運輸走私海洛因犯行，辯稱：伊僅係單純購買毒品等語，而上訴
人原審選任辯護人援引相關監聽譯文之內容，爭執上訴人與綽號
「阿源」者對話內容之真意等情，均已如前述。則為確實明瞭上
訴人與綽號「阿源」者間對話之真意，自應勘驗該部分監聽錄音
完整之內容予以綜合判斷。乃原審未勘驗該監聽錄音完整內容踐
行調查證據之程序，以確認該監聽錄音譯文之真實性及對話之真
意，逕擷取監聽錄音譯文內容之片段，為本件判決之基礎，致上
訴意旨得據以指摘，其所踐行之訴訟程序，尚有未合。(三)、依法
應於審判期日調查之證據雖已調查，而其內容未明瞭者，即與未
經調查無異，如遽行判決，仍屬應於審判期日調查之證據而未予
調查，尚不得遽對被告為有利或不利之認定。又文書，由公務員
製作者，應記載製作之年、月、日及其所屬機關，由製作人簽名
，刑事訴訟法第三十九條定有明文。原判決認定上訴人有前揭犯
行，係援引上訴人與綽號「阿源」者電話監聽譯文之內容，為其
主要論據之一。而稽諸卷內原判決所援引之電話監聽譯文表，其
內並未記載該監聽錄音譯文表究由何單位何人於何時製作，亦未
由製作該監聽錄音譯文表之公務員在上簽名（高縣警刑二字第０
九三００八號卷第二宗第三十八至四十四頁），顯與法律規定之
程式有違。乃原判決對上情未詳予調查釐清，復未說明監聽譯文
表上開程式之欠缺，其仍可採為斷罪依據之理由，亦有未洽。(四)
、共同正犯之成立，除同謀共同正犯外，以有犯意之聯絡與行為
之分擔為要件，而此項要件，除應於事實欄內詳加記載外，並應
於理由內逐一說明其認定此項事實所憑之證據，方足資為論罪科
刑之根據。原判決認定上訴人與梁金春、綽號「阿草」、「阿源
」等成年人間，就前揭犯行彼此間互有犯意聯絡及行為分擔係屬
共同正犯等情，係援引梁金春供述：「九十三年十一月八日我帶
同警方起出『阿草』寄給我，另一批以木製辦公家具名義申報入
關之四十件木雕品中之海洛因，該批木雕品收件人『李先生』不
知為何人，但該批物品如未被專案人員查獲，應該是我去提領貨
品後再轉交給甲○○。該批海洛因是『阿草』走私來台要我運輸
轉交給甲○○的，所以我不知道是何人所有。該批海洛因如運輸
給甲○○，是以每塊海洛因磚十三萬元計酬，所以運輸成功，可
以獲得七十八萬元，幫甲○○運輸海洛因只有被查獲這次」，「
（第二次運輸海洛因部分，你帶警察去，是誰說要運輸台灣的？
）也是阿草負責大陸運輸。是阿草要我在台灣等電話，要我把貨
交給甲○○……」，「（這些運輸費用都是阿草給你？）是的，
都是我與阿草算的。」、「（運輸海洛因的費用，阿草有無給你
錢？）沒有。因為要把貨交給甲○○才會給錢。」（原判決理由
欄貳、二、(二)）等情，為其主要論據之一。然上訴人否認有參與
上開運輸走私海洛因之犯行，辯稱：伊僅係單純購買毒品等語，
而梁金春上開供述內容是否不盡明確？乃原判決未說明經由何補
強證據可資參酌，堪認上訴人就本件運輸走私海洛因犯行，確與
梁金春及綽號「阿草」、「阿源」等人，彼此間互有犯意聯絡及
行為分擔，逕以梁金春上開並非明確之供述，認定上訴人與梁金
春、綽號「阿草」、「阿源」等人間，就前揭犯行彼此間互有犯
意聯絡及行為分擔為共同正犯，致上訴意旨得據以指摘，其查證
未盡且理由欠備，遽行判決，尚嫌速斷，其審理猶有未盡。上訴
意旨指摘原判決關於上訴人部分不當，尚非全無理由。按第三審
法院應以第二審判決所確認之事實為判決基礎，刑事訴訟法第三
百九十四條第一項前段定有明文。原判決上述之違背法令，影響
於事實之確定，本院無可據以為裁判，應將原判決關於此部分撤
銷，發回原審法院更為審判。又原判決援引梁金春同於警詢中之
供述，或論述該批海洛因如運輸給上訴人，是以每塊海洛因磚十
七萬元計酬（原判決第四頁第十六至十七行），或又說明該批海
洛因如運輸給上訴人，是以每塊海洛因磚十三萬元計酬（原判決
第六頁第二十一至二十二行），其前後之論述說明不盡一致，致
上訴意旨得據以指摘，案經發回，於更審時應併注意及之，附此
敘明。
據上論結，應依刑事訴訟法第三百九十七條、第四百零一條，判
決如主文。
中　　華　　民　　國　九十六　年　 十二 　月　 二十 　日
                      最高法院刑事第一庭
                          審判長法官  董　明　霈
                                法官  林　茂　雄
                                法官  張　祺　祥
                                法官  呂　永　福
                                法官  宋　　　祺
      本件正本證明與原本無異
                                      書  記  官
中　　華　　民　　國　九十六　年　 十二 　月　二十六　日
                                                      Ｅ
